【裁判字號】    92,上更(一),230
【裁判日期】    920924
【裁判案由】    違反毒品危害防制條例
【裁判全文】
臺灣高等法院高雄分院刑事判決          九十二年度上更(一)字第二三號
    上  訴  人
    即  被  告  黃顯乙
    義務辯護人  吳剛魁
右上訴人因違反毒品危害防制條例案件，不服臺灣高雄地方法院九十一年度訴緝字第
七號中華民國九十二年一月十七日第一審判決（起訴案號：臺灣高雄地方法院檢察署
八十九年度偵字第一六九五三、一二九六、一二九五、一二八三五、九六七三號），
提起上訴，經判決後，由最高法院發回更審，本院判決如左：
      主      文
原判決撤銷。
黃顯乙無罪。
      理      由
一、公訴意旨略以，黃顯乙基於意圖營利販賣第二級毒品安非他命之概括犯意，自民
    國八十九年間至四月廿八日凌晨三時許，連續在高雄縣鳳山市○○路四巷十六之
    四號四樓，販賣第二級毒品安非他命予馬維淇施用等情，因認黃顯乙係毒品危害
    防制條例第四條第二項之販賣第二級毒品安非他命罪嫌。
二、公訴人認被告黃顯乙係犯毒品危害防制條例第四條第二項之販賣第二級毒品安非
    他命罪嫌，無非係以馬維淇之供述，及被告黃顯乙曾於八十九年一月四日起至八
    十九年七月廿七日經警查扣第二級毒品安非他命四十一‧二公克及電子秤一只，
    行動電話二支等物，遂謂其販賣，並不悖常情，為其論據。訊據上訴人即被告黃
    顯乙否認有販賣安非他命予馬維淇之犯行，辯稱：八十九年四月二十八日在馬維
    淇上開高雄縣鳳山市○○路四巷十六之四號四樓家中為警方查獲，當時員警在該
    處搜得改造空氣槍二支及武士刀一把，被告向員警供稱該物係馬維淇所為，馬維
    淇因此懷恨在心，遂誣陷被告有販毒之情云云。
三、按犯罪事實應依證據認定之，無證據不得推定其犯罪事實，刑事訴訟法第一百五
    十四條定有明文。毫無事實根據之傳聞事實，無證據能力，不能據以認定犯罪，
    審理事實法院，自得不予採取（最高法院二十二年上字第五九一號判例參照）。
    事實審法院對於證據之取捨，依法雖有自由判斷之權，然積極證據不足證明犯罪
    事實時，被告之抗辯或反證縱屬虛偽，仍不能以此資為證據，應予採信之理由（
    最高法院卅年上字第四八二號判例參照）。又按認定犯罪事實所憑之證據，雖不
    以直接證據為限，間接證據亦包括在內，但無論其為直接或間接證據，其為訴訟
    上之證據，必須達於一般人均可得確信其為真實之程度，而無合理之懷疑存在時
    ，始得據為被告有罪之認定，倘若犯罪事實之證明尚未達此一程度，仍有合理之
    懷疑存在，審理事實之法院即應盡職權調查證據，澄清此項合理之懷疑，使之達
    於可得確信之程度，始為適法，否則仍不能遽為被告有罪之判斷。又若指證其真
    實性仍有合理之懷疑存在時，在此項合理之懷疑未澄清前，自不能遽為有罪之判
    斷，茲所謂其他必要之補強證據，即在排除此項合理之懷疑，使之達於可得確信
    之程度，否則即應為被告有利之推定，此亦為刑事訴訟法第一百五十四條犯罪事
    實應依證據認定之證據裁判原則，及因保障被告人權，無罪推定原則之所在，此
    項刑事訴訟基本原則，不能因行為之期間短暫、方法隱密、對象單純，致查獲不
    易、搜證困難等原因而放棄，或減低對於犯罪構成要件應予嚴格證明之堅持，此
    項基本原則應為法官證據證明力自由判斷職權行使之限制（最高法院九十年度台
    上字第三一一五號判決參照）。
四、經查：
  (一)證人馬維淇於警訊及原審法院八十九年十一月二十九日、八十九年十二月七日調
    查中供稱：我所吸食的安非他命係自八十八年十月份退伍之後，即陸續以打電話
    之方式向黃顯乙所購買，他再拿到我住處給我，平均一星期約買一至二次，每次
    一至三千元不等，最後一次之購買時間係在八十九年四月二十七日（或稱同年月
    二十八日凌晨三時許），以一千元之代價向黃顯乙購得一小包，當場即被我與涂
    志豪吸食完畢等語甚詳（見警卷第八頁、原審法院八十九年度訴字第二三六０號
    卷第六十六、八十頁）；又馬維淇雖當場未遭逮捕，惟其嗣因他案於八十九年五
    月十二日遭警查獲，警訊中其坦承確有施用安非他命習性，且經原審法院以八十
    九年毒聲字第三七八四號裁定觀察、勒戒，後因有繼續施用毒品之傾向，再以八
    十九年毒聲字第四二四九號裁定令入戒治處所施以強制戒治一年，戒治期滿，經
    台灣高雄地方法院檢察署檢察官以九十戒毒偵字第七０二號不起訴處分確定，有
    馬維淇台灣高等法院被告全國前案紀錄表及該不起訴處分書一紙附卷可稽，足徵
    馬維淇確係有施用第二級毒品安非他命習性之人，參諸毒品危害防制條例第十七
    條規定「犯第四條第一項至第三項：：：：：第八條第一項至第三項：：：：（
    製造、販賣、運輸、轉讓、吸用、持有毒品）之罪，供出毒品來源，因而破獲者
    ，得減輕其刑。」，乃係為博得減輕刑責寬典，屬有利於己而不利於被告黃顯乙
    之供述，是否與事實相符，仍應調查其他確切事證，不能僅憑警訊及原審片面供
    述，遽為不利於被告黃顯乙之認定。
  (二)證人馬維淇雖後於原審法院審理時，迭改證稱：安非他命毒品來源係向被告所介
    紹綽號為「黑雞」（筆錄時而記載「黑格」，係台語之諧音）之朋友所購得，未
    曾向被告購買過毒品，警訊中如此陳述，係因不知「黑雞」真實身分，員警要其
    指認毒品係向被告所購買的等語；另於九十一年二月十九日在原審審理中證稱：
    「是被告與他朋友黑格一起來，黑格賣給我，有時是被告帶我去找黑格，我跟黑
    格買的」（見原審九十一年度訴緝字第七號卷第四十三、四十四頁）；九十一年
    四月二日於原審證稱：「從八十八年底時候就向『黑雞』購買安非他命，一直買
    到被查獲，每次至少一千元，最多二萬元。因為當初我被查獲，我以為是黃顯乙
    害我的，所以我在警訊說我不認識黃顯乙的朋友，不知其姓名，警察就說是黃顯
    乙賣的，就叫我說是黃顯乙賣的就可以了。」（見原審九十一年度訴緝字第七號
    卷第五十四至五十六頁），九十一年十二月三日於原審證稱：「我是向朋友『黑
    雞』買的，警察問我『黑雞』是誰，我說是黃顯乙的朋友，警察就叫我指認黃顯
    乙，要不然我無法交代，因為我不知道何人賣我安非他命，警訊所言不實在：：
    ：：跟『黑雞』買毒品，黃顯乙不知道，後又否認被查獲之當晚被告曾與『黑雞
    』一起至其住處」（見原審九十一年度訴緝字第七號卷第一一三、一一五頁），
    則馬維淇前後不一之供述，經本院研析：
    檢察官指控被告觸犯毒品危害防制條例第四條第二項之販賣第二級毒品安非他
      命之罪。係以馬維淇之警訊供述為唯一論據，除去八十九年四月二十八日凌晨
      三時許，警方在高雄縣鳳山市○○路四巷十六之四號四樓馬維淇住處，查扣施
      用器具及屬馬維淇所有槍械，暨被告另於八十九年一月四日下午十時許，在高
      雄市○○區○○街與四平街口，遭查獲持有安非他命毒品十一包，共重三十一
      點四公克、電子秤一只、行動電話二支等物、同年七月二十七日下午八時三十
      分許，在高雄縣林園鄉○○○路五十三號，遭查獲持有安非他命毒品一包，重
      約九點八公克、九十年一月十七日下午五時二十分許，在高雄縣林園鄉○○村
      ○○路十六號前，遭查獲持有安非他命毒品一包，重約七公克等物外，並無與
      馬維淇前述於警訊供述不利被告相關聯之佐證。
    證人馬維淇警訊之供述，形式上雖可採為證據，但此項警訊之供述，仍須查與
      事實相符，始得採信。摒棄「唯罪主義、案重初供」之錯誤觀念，徵諸無罪推
      定主義之刑事思潮，此部分既無其他佐證，檢察官逕對被告黃顯乙起訴販賣毒
      品，似未善盡舉證責任，法院縱仍得依職權調查，但僅限於為被告黃顯乙之利
      益或與公共利益有關之事項。
    前揭馬維淇警訊、原審之初訊既係為博得減刑之寬典，而為有利於已，不利於
      被告黃顯乙之供述，若無其他確切之佐證，不得採為不利於被告黃顯乙之認定
      。證人馬維淇於原審迭次改稱第二級毒品安非他命非向被告黃顯乙購買，乃係
      向綽號「黑雞」之人所購買等情之供述，核屬有利於己（馬維淇）並有利於被
      告黃顯乙之供述，揆諸證據法則，已不能採為不利於被告黃顯乙之認定，不必
      再有其他有利證據，即應為有利被告黃顯乙之認定。又證人馬維淇於本院證述
      ：「（你在原審說黑格是黃顯乙介紹的﹖）我是說黃顯乙帶黑格到我那裡吸食
      ，黑格以後再來找我，才賣（毒品）給我的。」「（黃顯乙是否與黑格一起賣
      毒品﹖）沒有，因為我找不到黑格，警察就說是黃顯乙。」「（是否黃顯乙告
      訴你黑格有賣安非他命而帶你去買﹖）沒有。」（本院九十二年八月廿八日訊
      問筆錄）。是證人馬維淇確係向「黑格」買毒品，與被告黃顯乙毫無關聯，被
      告黃顯乙亦未與黑格基於共同販賣之犯意聯絡陪同共同販賣毒品予馬維淇。
  (三)被告黃顯乙辯以當其於八十九年四月二十八日與馬維淇外出打電動玩具，後因馬
    維淇與老闆起衝突而遭留置，黃顯乙先返回馬維淇住處欲告知其妻徐偵玲，警方
    旋在馬維淇住處，查獲槍械及毒品吸食器等物，曾告知警方係屬馬維淇所有，馬
    維淇疑係被告黃顯乙告密，因此懷恨在心，原審詢諸馬維淇，亦同此供述無訛（
    見原審九十一年度訴緝字第七號卷第一一五頁），參之本院訊問制作馬維淇警訊
    筆錄之警員李添旺證述：「八十九年四月廿八日當天根據報要查槍砲案，結果
    查到兩把空氣槍，一把武士刀，涂志豪與黃顯乙說槍及刀是馬維淇的。：：：至
    於毒品查獲乃因我們在五月廿四日又借提馬維淇作第三次警訊筆錄，馬維淇說毒
    品向黃顯乙購買。」（本院九十二年八月廿八日訊問筆錄）。故證人馬維淇乃謂
    其向被告購買第二級毒品安非他命約二十六次，每次至少一千元，至多二萬元等
    情，以此為博得減刑之寬典，而反誣陷謂其向被告購買毒品，正符合其報復之心
    態。
  (四)檢察官以於八十九年一月四日、八十九年七月二十七日及九十一年一月十七日經
    警查扣屬被告所有之第二級毒品安非他命四十一．二公克、電子秤一只、行動電
    話二支等物，遂謂認被告販賣，並不悖常情等語。經核被告黃顯乙亦係有施用第
    二級毒品安非他命之人，其查獲後，驗尿有安非他命陽性反應，足為明證。其常
    購入第二級毒品安非他命，多次被警查獲與常情尚無不合，又其備用電子秤一只
    以秤量其購入之毒品，亦與常情無悖，行動電話為當今社會，人人備用之通訊工
    具，擁有二支行動電話，豈能謂必係供販賣毒品之用。
  (五)綜上所述，不能證明被告意圖營利而販入第二級毒品安非他命及賣出第二級毒品
    安非他命，自不能遽以毒品危害防制條例第四條第二項之販賣第二級毒品安非他
    命罪相繩。
五、原審為被告科刑之判決，不無違誤，被告上訴意旨否認犯罪，指摘原判決不當，
    為有理由，應由本院撤銷改判，因不能證明被告犯罪，自應諭知被告無罪。
六、移送併辦意旨略以：被告於八十九年一月四日下午十時許，在高雄市○○區○○
    街與四平街口，遭查獲持有安非他命毒品十一包，共重三十一點四公克（八十九
    年偵字第一二九五號、第一二九六號）、同年七月二十七日下午八時三十分許，
    在高雄縣林園鄉○○○路五十三號，遭查獲持有安非他命毒品一包，重約九點八
    公克（八十九年偵字第一六九五三號）、九十年一月十七日下午五時二十分許，
    在高雄縣林園鄉○○村○○路十六號前，遭查獲持有安非他命毒品一包，重約七
    公克（九十年度偵字第二四０六號、二四五八號、九十年度偵緝字第一四一二號
    ），因認其涉有毒品危害防制條例第四條第二項販賣第二級毒品罪嫌。此部分未
    經起訴，而前開已起訴之部分，已不能證明犯罪，此部分即與前述起訴之部分無
    裁判上一罪之不可分關係，本院就此部分自不得加以審判。應退回檢察官依法處
    理（最高法院八十八年度台上字第三四八四號判決意旨參照）。
據上論斷，應依刑事訴訟法第三百六十九條第一項前段、第三百六十四條、第三百零
一第一項，判決如主文。
本案經檢察官甲○○到庭執行職務。
中    華    民    國     九十二     年       九       月      二十四    日
                             臺灣高等法院高雄分院刑事第八庭
                                  審判長法官  郭雅美
                                        法官  江泰章
                                        法官  裕斗
右正本證明與原本無異。
如不服本判決應於收受本判決後十日內向本院提出上訴書狀，其未述上訴理由者，
並得於提起上訴後十日內向本院補提理由書狀（均須按他造當事人之人數附繕本)「
切勿逕送上級法院」。
                                      書記官  鄔維玲
中    華    民    國     九十二     年       九       月      二十五    日
                                                                        Ｑ


司法院資訊處製作；財團法人民間司法改革基金會備份。
